【裁判字號】    90,易,89
【裁判日期】    900309
【裁判案由】    詐欺
【裁判全文】
臺灣嘉義地方法院刑事判決                              九十年度易字第八九號
    公  訴  人  臺灣嘉義地方法院檢察署檢察官
    被      告  甲○○
                丙○○
右列被告因詐欺案件，經檢察官提起公訴（八十九年度偵字第二號），本院判決如左
：
    主  文
甲○○、丙○○均無罪。
    理  由
一、公訴意旨略以：甲○○、丙○○二人係夫妻關係，共同意圖為自己不法之所有，
    明知渠等二人於民國八十七年間已陷於無償債能力之嚴重狀態，竟於民國八十八
    年三月中旬，向乙○○所委任之藍邑民佯稱其所有新港鄉西段0000－000
    0、00000－000地號之土地及嘉義縣新港鄉○○村○○路一二巷二號之
    建物，雖已設定一胎與嘉義縣新港鄉農會、二胎設定與王秀蘭，惟皆繳息正常（
    事實上於八十七年四月十三日即已無法正常繳息），願提供該不動產與乙○○設
    定第三順位抵押權而供擔保，使乙○○對彼等償債能力之評估陷於錯誤，進而以
    匯款之方式交付現金，詎事後甲○○、丙○○二人竟未有任何還款之表示，且前
    開不動產已進入拍賣程序，乙○○始知受騙，因認被告二人涉犯刑法第三百三十
    九條第一項之詐欺取財罪嫌。
二、按犯罪事實應依證據認定之，無證據不得推定其犯罪事實。且不能證明被告犯罪
    者，應諭知無罪之判決，刑事訴訟法第一百五十四條、第三百零一條第一項定有
    明文。且按認定不利於被告之事實，須依積極證據，積極證據不足為不利於被告
    事實之認定時，即應為有利於被告之認定，更不必有何有利之證據（最高法院三
    十年度上字第八一六號判例參照），故證據是否真實尚欠明顯，自難以擬制推測
    之方法，為其判斷之基礎（最高法院五十三年台上字第六五六號判例參照）；次
    按刑法第三百三十九條第一項詐欺罪之成立, 以意圖為自己或第三人不法之所有
    ，以詐術使人將本人或第三人之物交付為要件，所謂詐術使人交付，必須被詐欺
    人因其詐術而陷於錯誤，若其所用方法，不能認為詐術，亦不致使人陷於錯誤即
    不構成該罪（最高法院四十六年台上字第二六０號判例參照）。至於民事債務當
    事人間，若有未依債務本旨履行給付之情形，在一般社會經驗而言，原因非一；
    其因不可歸責之事由無法給付，或因合法得對抗他造主張抗辯而拒絕給付，甚至
    債之關係成立後，始行惡意遲延給付，皆有可能，非必出於自始無意給付之詐欺
    犯罪一端；又刑事被告依法不負自證無罪之義務，故在別無積極證據之情形下，
    自難違反刑事訴訟法第一百五十四條之規定，以被告單純債務不履行之狀態，推
    定被告自始即有不法所有之意圖而施用詐術。
三、公訴人認被告二人涉犯詐欺罪嫌無非以告訴人乙○○之指述、證人藍邑民之證言
    、本票一紙及嘉義縣新港鄉農會函所附被告二人之繳款明細佐證被告二人之財務
    狀況已陷於支付不能之狀況。訊據被告二人堅詞否認有何詐欺之犯行，甲○○辯
    稱：借錢時他們有來看過，他們是經過評估才把房子借給我們的，丙○○辯稱：
    我借錢時我是說二胎繳息正常，農會繳息不正常。經查：
    （一）被告甲○○於偵查時稱：「 (問：是否申請支票？）有，用我的名字向新
          港農會申請，後來八十七年被列為拒往」；被告丙○○於偵查時稱：「何
          時開使周轉不靈？）八十七年間，必須到處借錢：：向臺南企銀新港分行
          用我的名字八十八年一月列為拒往：：」且被告二人於八十七年七月以後
          ，便無力繳付嘉義縣新港鄉農會之利息，此有嘉義縣新港鄉農會函附之新
          港鄉農會交易明細表、執行聲請狀、本院嘉院昭民八十八執新字第四二六
          二號公告及執行處通知各一紙在卷可佐，被告二人於八十七年間經濟狀況
          已出現危機。
    （二）告訴人乙○○於偵查時稱：「（問：如何借款給被告？）經證人藍邑民口
          頭接觸。丁○○說被告第一及第二順位抵押權繳息皆正常。」核與證人藍
          邑民亦於偵查時結證稱：「：：被告夫妻要貸款，我問他們第一、第二順
          位繳息是否正常，他們稱正常我才告知金主乙○○」相符，且被告丙○○
          亦於偵查時自白稱：「（問：有無向藍邑民稱：你們拿出來貸款之房子及
          土地所辦第一及第二順位抵押權繳息正常？）我有這樣說。」是被告曾若
          淑於借款時向告訴人所委託之藍邑民稱彼等第一、二順位之抵押權繳息正
          常亦可認定。
    （三）被告丙○○於本院調查時稱：「（問：如何借錢？）看報紙借三胎：：」
          告訴人乙○○亦稱：「（報紙是你刊登的嗎？）不是，是藍先生刊登的。
          」既藍邑民於報紙上刊登「三胎」之借款廣告，而專辦「三胎」之借款，
          告訴人乙○○亦稱：「：：藍邑民先生以三胎案件『不漂亮』，除非一、
          二胎繳息正常：：」（見偵卷第六十頁）足見告訴人乙○○及藍邑民，對
          於被告二人之經濟狀況不佳應為知情，且告訴人乙○○亦於本院調查時稱
          ：「（借錢時是否知道是三胎？）藍先生有告訴一、二胎繳息正常。」所
          謂之三胎乃第三順位之抵押權，衡諸常情，一般會借「三胎」之人，多係
          經濟狀況已相當不好，倘債務人無法清償債務而抵押物遭拍賣，因之前已
          有二位優先順位之債權人，而第三順位抵押權人之債權經常無法得到清償
          ，故此種借款方式風險較高，也因此須支付相當高之利息，而說明本案被
          告繳付三分之高利（即借一萬元，每月支付三百元之利息）之原因，告訴
          人與藍邑民皆係從事代書業，而藍邑民亦刊登廣告以此為業，對其中之利
          害關係，亦無法推委不知，既告訴人為圖重利而干冒此等風險，焉有受詐
          騙之可言。再者，被告二人之借款、還款狀況縱無法得知，被告二人於八
          十七年、八十八年一月間即為銀行之拒絕往來戶之事實，卻得為告訴人等
          所得查知，被告二人欺瞞告訴人稱其繳息正常固有可議之處，然繳息正常
          之事實，並不足以證明被告二人有足夠之金錢得以償還對告訴人之借款（
          或許被告乃係向告訴人借錢以繳納貸款之利息），是否繳息正常，應不足
          以使告訴人決定是否借錢予被告，是雖被告二人詐騙告訴人稱其繳息正常
          ，應無使告訴人陷於錯誤之可能。此外，查無其他積極證據足資證明被告
          確有如公訴人所指之犯行，睽諸前開說明，自應為被告二人無罪之諭知。
          據上論斷，依刑事訴訟法第三百零一條前段，判決如主文。
本案經檢察官陳美君到庭執行職務
中      華     民     國      九十      年      三      月      九      日
                                  臺灣嘉義地方法院刑事第三庭
                                      法  官  康  存  真
右正本證明與原本無異。
如不服本判決，應於判決送達後十日內，向本院提出上訴狀。
中      華     民     國      九十      年      三      月      九      日
                                      書記官  胡  祥  生


司法院資訊處製作；財團法人民間司法改革基金會備份。
